【裁判字號】    92,重訴,316
【裁判日期】    920820
【裁判案由】    損害賠償
【裁判全文】
臺灣臺北地方法院民事判決                        九十二年度重訴字第三一六號
    原      告  廣南國際有限公司
    法定代理人  甲○○
    訴訟代理人  蔡慧玲律師
                顧定軒律師
                粘毅群律師
    被      告  立益紡織股份有限公司
    法定代理人  乙○○
    訴訟代理人  劉文崇律師
                許寶方律師
右當事人間損害賠償事件，本院判決如左：
    主  文
原告之訴及假執行之聲請均駁回。
訴訟費用由原告負擔。
    事  實
甲、原告方面：
一、聲明：被告應給付原告新台幣（下同）七百八十一萬四千九百六十元，暨自起訴
    狀繕本送達翌日起至清償日起依周年利率百分之五計算之利息，並願提供現金或
    第一銀行士林分行同面額之無記名可轉讓定期存單供擔保，請准宣告假執行。
二、陳述：
（一）原告前曾於民國九十年四月二日與被告簽訂「立益紡織股份有限公司倉庫寄託
      與委託搬運管理合約書」乙紙，而約定由被告為原告之相關貨物為搬運管理、
      保管等事宜，原告則於被告履行相關貨物搬運管理、保管義務後，支付被告若
      干倉租，以為報酬。詎台灣地區於九十一年三月三十一日遭逢地震（以下簡稱
      「三三一地震」），原告為了解自己寄託於被告處相關貨物之情形，乃於地震
      結束後立即去電被告，以查詢倉庫現場情形，迺被告倉庫當日竟無人接聽電話
      ，而導致原告無法查察寄倉之貨物現況。嗣後，原告竟於次日收得被告傳真通
      知，而稱：「被告倉庫之水管因三三一地震來襲破裂，導致大量漏水而損及各
      廠商含原告貨物」云云。原告於斯日雖再次去電向被告詢問為何三三一地震後
      ，倉庫當地竟無人接聽電話，然被告就此卻僅回覆該公司已盡力進行救災云云
      ，對於接聽電話乙節卻不願提出任何回答；俟後被告再於同年四月十八日提出
      所謂「廠房消防管破損斷裂鑑定書」乙份，卻仍對原告貨物受損乙節，未表示
      任何處置之方式。原告就該等被告回答及處理方式，甚感訝異，乃立即遣員率
      同律師前往現場察看相關倉庫現況，方得知被告倉庫於地震後發生水管破損後
      ，並無人立即於現場處理相關水管破損狀況，被告受有原告報酬而保管原告貨
      物，竟於三三一地震來臨後，未能立即處理其廠房消防水管之漏水情形，而放
      任原告貨物於第一時間遭受水損後，貨物水漬情形擴大而使原告貨物因而損失
      達數百萬元，被告就原告貨物已發生損害而未能防止其擴大之行為，應依法賠
      償原告相當於該等貨物價額之款項七百八十一萬四千九百六十元，爰依兩造間
      合約書第七條之約定、民法第二百二十六條、第二百二十七條、第六百十四條
      、第五百九十七條之規定，請求被告給付七百八十一萬四千九百六十元及法定
      遲延利息。
（二）對被告抗辯之陳述：
  １．就前開貨物水漬所生之損失，確實係因被告違反善良管理人之注意義務所導致
      ，被告泛言抗辯系爭貨損乃屬地震災變所引起，概與經驗法則及真實不符：本
      件原告所爭執者乃係「原告之寄託物不應因被告倉庫之水管破裂而受水損」或
      「被告倉庫之水管破裂縱因地震而破裂，原告之寄託物亦不應受有該等大範圍
      之損害」。蓋因一般因震災所引起之損害應係「物品掉落之損害」或「遭掉落
      物品壓損」等情形，故被告倉庫水管破裂所引起之寄託物水濕自與一般震災所
      受損害不同，被告自應對原告寄託物受有水損乙節，負起應有之損害賠償責任
      。更進者，亦可知如被告於發現「若干貨物已遭水損時，並未採取必要之防範
      措施」，則被告實亦難解就「損害之發生或擴大實應盡之善良管理人責任」。
      再查被告並未於渠倉庫水管發生破裂時立即遣人將該等破裂水管關閉，以及被
      告係遲至三三一地震已逾一小時後方有人得知倉庫水管發生破裂等節，亦有被
      告致原告之存證信函上所載「‧‧‧於當日下午二時五十三分地震來後，該公
      司已有周姓主管於同日下午十六時十九分到達現場處理水管破裂事宜，十六時
      三十分其他支援人力亦到達處理‧‧‧」等語，足資為憑。
  ２．被告以本合約書第十三條置辯，抗辯原告於寄託訟爭寄託物時，既未事先知會
      被告有特殊處理之必要，亦未於本合約書中註明另行處理，所生之損害及費用
      ，應由原告自行負責云云，然查，因原告所主張者乃係於一般正常情況下，如
      被告所委人員能於地震發生後迅即將破裂之水管關閉，即不會使原告寄託物受
      有水濕或損害範圍擴大，實與原告是否需先告知原告寄託物之性質無涉，被告
      所辯顯已有誤會。
  ３．合約書第八條（A）約定，被告在保險公司願意賠償原告時，負有同意之義務
      ，亦即本條實僅規定被告前開同意之義務，完全無課予原告任何義務，遑論原
      告有先向保險公司主張賠償之義務或有要求被告向保險公司主張賠償之義務。
      第三人負擔契約必須是契約之給付義務得由契約外之第三人負擔始足當之，本
      件倉庫寄託契約中，原告負有支付寄託費用予被告之義務，被告則負有堆藏及
      保管寄託物之義務，此等堆藏及保管寄託物僅能由被告履行，保險公司根本無
      從履行此等義務，顯與前述「第三人負擔契約必須是契約之給付義務得由契約
      外之第三人負擔始足當之」之要件不符，足證合約書第八條（A）約定並非第
      三人負擔契約條款。
  ４．縱使本件確實係屬第三人負擔契約，被告仍應就原告貨品所受之損害負其責任
      ，故本件縱使為第三人負擔契約，被告仍應就保險公司之給付負責，又因原告
      對保險公司並無可主張之權利，在本件水損案發生迄今已歷時一年四個月之久
      ，保險公司仍尚未理賠予原告，則被告自應就保險公司未理賠而負給付之責任
      。
  ５．被告內部是否確有編有「應變小組」，亦非無疑。蓋原告於事故發生後前往被
      告倉庫處向證人周秋宏詢問相關細節之當日，亦曾與該倉庫之負責經理即訴外
      人簡華銓詢問內容等語，則被告倉庫於三三一地震發生時，渠內部實際上尚無
      相關訓練手冊，甚亦未能就渠提供之倉儲服務完成ＩＳＯ認證，則證人周秋宏
      空言被告內部已然有「應變小組」編制云云，即難謂誠實可信。縱使確有被告
      所稱編制之「應變小組」，被告亦有竟日留守於倉庫之義務，故被告公司應有
      其他得控制洩水閥及灑水系統之工作人員在倉庫現場，始可謂已盡善良管理人
      之注意義務，然查，三三一地震發生時，被告不僅全無人員於事故發生之現場
      ，甚至連被告所謂之緊急應變小組成員都歷經一個多小時始抵達現場，被告此
      等無人得管理監督貨存倉庫之放任狀態，豈可謂已盡善良管理人之注意義務。
  ６．合約書第十條、第十一條及第十四條第一款規定均係規範原告入庫查看及盤點
      存貨之情形，該等事先通知被告之規定係為使被告有適當之調撥取貨或進貨入
      庫之作業時間，此觀合約書第十一條之規定自明，換言之，原告雖負有事先通
      知被告之義務，然係為使被告得於原告通知後二十四小時內，依貨物性質及數
      量完成甲方指示之作業，非謂被告於正常工作時間外或例假日毋庸派員看守倉
      庫中原告之存貨。
  ７．原告並無須事先知悉被告於例假日無人留守倉庫事實之義務，負有於例假日留
      守倉庫以盡善良管理人之注意義務之人係被告，被告本應依合約書之約定履行
      其應盡之義務，迄今始謂原告約近一年時間均未異議，以免除其違反善良管理
      人之義務，豈非事理之平。再者，原告自簽立合約書以迄三三一地震發生期間
      ，均不知被告無人留守倉庫而有違反其善良管理人注意義務之事實，如何向被
      告表示異議。
  ８．原告所寄於被告處之貨物乃屬精密之家電用品，一旦水濕除將造成貨品損害外
      ，原告亦無法將該等水漬商品於市場上予以販售，故對原告而言所列之商品均
      無法再販售，原告抗辯堪用品價值高達四百二十九萬六千三百六十元，就此部
      分原告未受任何損害云云，與事實不符，不足採信。
三、證據：提出合約影本一件、被告傳真影本一件、存證信函影本一件，被告函影本
    一件、原告貨物損失計算清單一份、入庫單影本一份、原告寄託物之市價目一覽
    表影本一份、錄音譯文二份為證，並聲請詢問證人周秋宏。
乙、被告方面：
一、聲明：駁回原告之訴及假執行之聲請。
二、陳述：
（一）被告反對原告於九十二年三月三十一日及同年五月二十七日所為關於民法第六
      百十四條、第五百七十九條及第二百二十六條暨第二百二十七條等之訴之追加
      。
（二）原告不得逕行起訴請求被告賠償，依合約書第八條Ａ項之明文約定，兩造既已
      明文約定被告同意由保險公司即訴外人即受告知人華南產物保險股份有限公司
      （以下簡稱華南公司）統籌依比例協商直接賠償原告，兩造顯已就之成立民法
      第二百六十八條所定之第三人負擔契約。原告固屨為訴之追加，惟均未提及其
      訴訟標的為民法第二百六十八條之損害賠償請求權。職是之故，原告縱有所謂
      損失，亦應逕向訴外人華南公司直接請求，而非對被告為之。
（三）被告就系爭寄託物之損失甚或損失之擴大確無可歸責性，依原告前揭合約書第
      四條及第十三條約定，原告寄託訟爭寄託物時，既未事先知會被告其有需特殊
      處理儲放者，復未於合約書中註明另行處理，則被告既依約按一般物品處理作
      業儲放訟爭寄託物，其衍生之損壞及費用，縱若有之，依兩造合約書之明文約
      定，當由原告自行負擔。殊甚明白。按原告既自承本件損失係肇因於強度高達
      芮氏地震儀六．八級之三三一大地震，則其屬因天災所導致之貨品損失，彰彰
      明甚。
（四）被告否認本件有所謂擴大之損失，被告尤無未盡善良管理人注意義務之情事，
      被告倉庫之灑水頭受地震影響導致破裂而淋溼訟爭所謂精密之家電用品時，原
      告縱有損失，當即確定無法販售，嗣又何來擴大損失之理？又原告冀以被告於
      三三一大地震時無人於倉庫看守或遲至下午約四時十五分許始抵現場云云，逕
      指被告就本件所謂損失之擴大未盡善良管理人之注意義務云云，被告謹此否認
      之。被告無竟日留守倉庫之義務，按合約書第十條、第十一條及第十四條第一
      款，足證原告於九十年四月二日與被告締約伊始即明知：被告無竟日留守倉庫
      之義務，否則亦毋庸依合約書第四條之約定課原告自行投保火險之義務；復另
      依合約書第八條Ａ款之約定課被告投保公共意外險（含水漬險、竊盜險）之義
      務。迺兩造自九十年四月二日簽立合約書迄至九十一年三月三十一日三三一大
      地震發生時約近一年之期間，原告就被告於例假日無人留守倉庫之事實，未曾
      異議，詎竟臨訟超乎合約約定苛求被告，顯屬乏據。
（五）原告拒不支付寄託報酬，被告得主張同時履行抗辯權，揆諸原告前揭合約書第
      十四條第二款之明文約定，原告應付之寄託報酬係「帳款月結」。迺原告自九
      十年五月起至九十一年三月三十一日三三一大地震發生時止，已積欠被告達十
      一個月至少三十七萬七千八百五十八元正之寄託費用。就此，原告亦不否認。
      則被告自得援引民法第二百六十四條第一項規定之同時履行抗辯權，拒絕自已
      債務之履行，亦即於三三一大地震時無庸盡善良管理人之注意。
（六）依原告呈附原告貨物損失計算清單所載，原告業明白坦承系爭貨物經三三一大
      地震之天災後猶有僅外包裝之紙箱受潮，而機體勘用之堪用品，總價值高達四
      百二十九萬六千三百八十元之鉅，就此部分，原告顯未罹任何損害或損失。退
      萬步言之，縱原告對被告之貨損賠償主張得以成立，被告亦得以原告拒未支
    付三十七萬七千七百五十八元之寄託費用主張抵銷。
三、證據：提出鑑定書影本一件為證。
    理  由
一、按訴狀送達後，原告不得將原訴變更或追加他訴，但請求之基礎事實同一者，不
    在此限，民事訴訟法第二百五十五條第一項第二款有明文之規定。查本件原告雖
    於訴狀送達後，追加民法第二百二十七條規定為本件請求權基礎，惟該請求之基
    礎事實與原告起訴請求之基礎事實均係被告有無放任原告損失擴大之事實，揆諸
    前揭規定，原告訴之追加自屬合法，先予敘明。
二、原告主張其前曾於九十年四月二日與被告簽訂「立益紡織股份有限公司倉庫寄託
    與委託搬運管理合約書」，約定由被告為原告之相關貨物為搬運管理、保管等事
    宜，詎於九十一年三月三十一日三二一地震來臨後，未能立即處理其廠房消防水
    管之漏水情形，而放任原告貨物於第一時間遭受水損後，被告就原告貨物已發生
    損害而未能防止其擴大之行為，應依法賠償原告相當於該等貨物價額之款項七百
    八十一萬四千九百六十元，爰依兩造間合約書第七條之約定、民法第二百二十六
    條、第二百二十七條、第六百十四條、第五百九十七條之規定，請求被告給付七
    百八十一萬四千九百六十元及法定遲延利息等語，被告則以其否認其有未盡善良
    管理人注意義務，致損害擴大之情事，且原告縱有所謂損失，亦應逕向訴外人華
    南公司直接請求，而非對被告為之等語置辯。
三、原告主張其曾於九十年四月二日與被告簽訂「立益紡織股份有限公司倉庫寄託與
    委託搬運管理合約書」，約定由被告為原告之相關貨物為搬運管理、保管等事宜
    ，嗣於九十一年三月三十一日三二一地震時，因被告廠房消防水管漏水，致原告
    貨物受損之事實，業據原告提出合約影本一件、被告傳真影本一件、存證信函影
    本一件為證，並為被告所不爭執，原告主張之此部分事實，堪信為真實。
四、按當事人主張有利於己之事實者，就其事實有舉證之責任，民事訴訟法第二百七
    十七條有明文之規定。本件原告自承本件損失係肇因於三三一大地震，則此係屬
    因天災所導致之貨品損失，此亦有被告提出之富榮建築師事務所謝富榮建築師出
    具之「立益紡織股份有限公司廠房消防管破損斷裂鑑定書」第八項「說明事項及
    鑑定結果」所載：「目前地震頻繁且地震造成之水平振動力與垂直振幅大於往年
    許多，更可體驗出地震力之移位，此天災非人可克服的。就鋼鐵彈性係數論之，
    消防管受重力及受側力后移位是很明顯的，就一根６公尺長的消防管無裝水之情
    況下其中央即有位移，何況本消防管裝滿水及灑水頭受強大之水平或垂直向地震
    力影響更增大位移性，其原理甚明。因此以上Ａ處、Ｂ處受331影響可確定無疑
    。」在卷可稽，故本件損害確係因三三一大地震所致，係不可抗力且非可歸責於
    被告之事由。原告主張被告未能立即處理其廠房消防水管之漏水情形，就原告貨
    物已發生損害而未能防止其擴大等情，惟為被告所否認，則原告應就其何部分係
    屬擴大之損失，及該部分之損失與被告未盡注意義務之行為具有因果關係等情，
    負舉證之責。經查，本院於九十二年四月二十八日言詞辯論時詢問原告其所主張
    擴大之損失數量為何，原告稱因無法區分擴大的損害數量，故將受損害之數量全
    部視為擴大的損害數量等語，本件原告並未舉證證明何部分係三三一大地震所肇
    之損失，何部分係所謂「擴大之損失」，其將受損害之數量全部視為擴大的損害
    數量，即屬無據，況證人周秋宏亦到庭證稱其於九十二年三月三十一日大約下午
    四點十五分左右第一個到現場，先打開大門，進去巡視，其發現倉庫有兩處地方
    積水，表示消防灑水系統在灑水，就去把抽水幫浦關掉，再到倉庫後面，把洩水
    閥打開，再去召集員工，清理積水等語，顯見被告公司之人員已為妥適之處理，
    原告復無法舉證證明被告就其所主張之擴大損失具有可歸責性，其主張原告應就
    其損害負賠償責任，即無理由。
五、從而，原告據以提起本訴，請求被告給付原告七百八十一萬四千九百六十元，暨
    自起訴狀繕本送達翌日起至清償日起依周年利率百分之五計算之利息，為無理由
    ，應予駁回，原告之訴既經駁回，其假執行之聲請亦失所附麗，應併予駁回。
六、結論：原告之訴為有理由，依民事訴訟法第七十八條判決如主文。
中      華      民      國    九十二    年      八      月     二十     日
                    民事第六庭  法  官    郭美杏
右為正本係照原本作成
如對本判決上訴，須於判決送達後廿日內向本院提出上訴狀
中      華      民      國    九十二    年      八      月     二十     日
                                書記官    陳如庭


司法院資訊處製作；財團法人民間司法改革基金會備份。
